【裁判字號】    94,上重訴,88
【裁判日期】    950919
【裁判案由】    偽造文書等
【裁判全文】
臺灣高等法院刑事判決                94年度上重訴字第88號
上  訴  人  臺灣臺北地方法院檢察署檢察官
上  訴  人
即  被  告  乙○○
選任辯護人  陳為祥律師
上列上訴人因偽造文書等案件，不服臺灣臺北地方法院93年度訴
字第1507號，中華民國94年8月22日第一審判決（起訴案號：臺
灣臺北地方法院檢察署92年度偵字第5758號），提起上訴，本院
判決如下：
    主  文
原判決撤銷。
乙○○共同連續行使偽造私文書，足以生損害於他人，處有期徒
刑肆年貳月。如附件所示偽造之ＱＴＴＹ到款確認通知貳紙（附
於臺灣臺北地方法院檢察署九十一年度他字第三四三五號偵查卷
第四十一頁）均沒收。
    事  實
一、乙○○係新楷模國際開發股份有限公司（下稱新楷模公司）
    之負責人，明知其並無日本籍公公以油輪提供擔保，向香港
    商香港上海匯豐銀行股份有限公司（下稱匯豐銀行）新加坡
    分行融資一億元美金，亦未引進歐洲最新磁浮發電技術及日
    本特殊防火陶木技術，竟與真實姓名年籍不詳自稱「王建章
    」之成年男子，共同意圖為自己不法之所有，基於詐欺及行
    使偽造私文書之概括犯意聯絡，先於民國90年11月16日，在
    新楷模公司設於臺北市中山區○○○路○段20號3樓之辦公室
    ，向從事資金仲介業務之丙○○佯稱其日本籍公公以油輪提
    供擔保，向匯豐銀行新加坡分行融資美金1億元，為取得該
    融資資金，須先將該筆資金2年間之利息美金760萬元匯往匯
    豐銀行新加坡分行專戶，其已籌措美金120多萬元，尚缺美
    金640萬元，並須在每週5前匯入些許資金活絡帳戶，以免該
    美金1億元融資遭取消，且出具在不詳時、地偽造之匯豐銀
    行ＱＴＴＹ部門作業進度通知及ＱＴＴＹ到款確認通知予丙○○，並由「王建章」假扮匯豐銀行新加坡分行ＱＴＴＹ部
    門經理，向丙○○誆稱負責上開新楷模公司美金1億元之融
    資案，並出示偽造之匯豐銀行新加坡分行之信用證，及新楷
    模公司在匯豐銀行往來之相關資料以取信丙○○，使丙○○
    誤信有融資之事，陷於錯誤，而於同日晚間8時許，在新竹
    市○○路清華大學側門旁之星巴克咖啡廳內將新臺幣（以下
    如未特別標示美金即指新臺幣）12萬元交付予「王建章」，
    乙○○則於同日代表新楷模公司開立2張本票，票面金額分
    別為10萬元、3萬元，其中1萬元係作為支付丙○○之利息，
    且旋即要求丙○○幫忙尋找資金繳付利息以取得該美金1億
    元融資，丙○○遂透過資金仲介同業楊小鳳認識春暉數位科
    技國際多媒體股份有限公司（下稱春暉公司）總經理陳俊榮
    ，陳俊榮於同年12月間介紹歌林股份有限公司（下稱歌林公
    司）副總經理及歌林公司轉投資公司忠林股份有限公司（下
    稱忠林公司）董事甲○○予丙○○認識，丙○○向甲○○介
    紹乙○○，並在臺北市中正區○○○路○段86號春暉公司之
    會議室、臺北市遠東國際大飯店、臺北市○○○路羅倫多咖
    啡廳、新楷模公司上址辦公室商談該融資案，乙○○向甲○○諉稱要先匯款2億元利息始能動支該美金1億元之融資，其
    間「王建章」並向甲○○訛稱係香港匯豐銀行新加坡分行Ｑ
    ＴＴＹ部門經理，乙○○所述之美金1億元融資確有此事，
    係由其特別處理之專案，該專案之資金主要用途在於引進歐
    洲最新磁浮發電技術及日本特殊防火陶木技術至臺灣發展，
    該歐洲最新磁浮發電技術已得到行政院經濟建設委員會（下
    稱經建會）核准引進，乙○○並告以甲○○該經建會核准文
    號，並佯以允諾：若歌林公司協助新楷模公司取得美金1億
    元融資，新楷模公司可動用該美金1億元後，新楷模公司願
    自該美金1億元中拿出美金3千萬元投資歌林公司準備在臺北
    縣新莊市輔仁大學旁開發之購物中心，另將新楷模公司擁有
    之歐洲最新磁浮發電技術、日本特殊防火陶木技術移轉予忠
    林公司、歌林公司與新楷模公司合資成立之新公司，乙○○
    、「王建章」並向甲○○出示出具偽造之匯豐銀行ＱＴＴＹ
    部門作業進度通知、ＱＴＴＹ到款確認通知書，使甲○○誤
    信有融資案及投資之事，且因歌林公司上開準備開發之購物
    中心亟須資金挹注，加以乙○○、「王建章」謊稱該融資案
    有保密規定及時效性，如未於91年1月16日前完成，該融資
    案將被取消，致甲○○未及詳細評估，誤信為真，於90年12
    月31日先以個人名義交付50萬元予「王建章」，再由忠林公
    司於90年12月10日召開臨時股東會，決議增資2億元以改善
    財務結構，同年12月17日忠林公司召開董事會及歌林公司召
    開內部會議時，甲○○以口頭方式報告與新楷模公司之合資
    案，忠林公司通過該2億元之增資案及與新楷模公司之合資
    案，歌林公司並同意認購忠林公司前開增資案股權9千萬元
    ，甲○○遂於91年1月9日代表歌林公司及忠林公司，與乙○○代表之新楷模公司簽訂技術移轉協議書，由歌林公司及忠
    林公司分別先行墊付新公司籌備期間及技術引進相關費用1
    千8百萬元及1億8千2百萬元，乙○○於同日則代表新楷模公
    司出具承諾書予忠林公司，承諾於忠林公司於上開所簽立之
    協議書完成技術引進並合組新公司完成時，新楷模公司承諾
    投資歌林開發股份有限公司（下稱歌林開發公司）美金3千
    萬元，並簽發2億元之本票1紙作為擔保，甲○○為迅速籌措
    該2億元資金，乃指示歌林公司財務部課長吳琳筣，於91年1
    月10日自歌林公司遠東銀行襄陽分行帳戶匯款1千8百萬元至
    新楷模公司匯豐銀行板橋分行帳戶，並由忠林公司於91 年1
    月10日，將1千5百萬元匯入忠林公司世華銀行營業部000000
    00000號帳戶；甲○○並於同年月11日向魏淑貞、魏錕煌調
    借款項，而由其2人各匯款1千萬元至忠林公司上開銀行帳戶
    ；另由歌林公司之關係企業新林科技股份有限公司（下稱新
    林公司）於同年月14日，匯款5千萬元至忠林公司前開銀行
    帳戶；吳琳筣於同日匯款3千萬元（其中1千8百萬元係甲○○向友人黃詔振調借，另1千2百萬元係黃詔振投資本案款項
    ）、歌林公司匯款6千7百萬元至忠林公司前述世華銀行營業
    部帳戶；甲○○再於同年月15日，指示忠林公司會計人員，
    將忠林公司前述世華銀行營業部帳戶內之1億8千2百萬元匯
    入新楷模公司於日商第一勸業銀行臺北分行帳號為00000000
    000000號之帳戶內。乙○○則於同年月15日至18日期間，將
    上述詐騙之2億元（歌林公司匯款1千8百萬元，忠林公司匯
    款1億8千2百萬元）提現或轉匯其個人或新楷模公司帳戶後
    再提現之方式，提領一空，「王建章」則於同年月18日將偽
    造之91年1月14日及91年1月18日ＱＴＴＹ到款確認通知書各
    1份交予不知情之丙○○轉交甲○○，訛以已將歌林公司及
    忠林公司交付之款項匯往匯豐銀行ＱＴＴＹ部門，足生損害
    於丙○○、甲○○、忠林公司、歌林公司及匯豐銀行。嗣甲○○發現與新楷模公司合作案有異，而於91年5月間向匯豐
    銀行查證後發現該銀行並無ＱＴＴＹ部門及「王建章」之人
    ，亦無乙○○、「王建章」所稱融資帳戶，始知受騙。
二、案經法務部調查局臺北市調查處報請臺灣臺北地方法院檢察
    署檢察官偵查起訴。
    理  由
壹、有罪部分：
甲、程序部分
一、按刑事訴訟法第159條第1項規定：「被告以外之人於審判外
    之言詞或書面陳述，除法律有規定者外，不得作為證據」，
    同法第159條之1第2項規定：「被告以外之人於偵查中向檢
    察官所為之陳述，除顯有不可信之情況者外，得為證據」，
    同法第159條之5第2項規定：「當事人、代理人或辯護人於
    法院調查證據時，知有第159條第1項不得為證據之情形，而
    未於言詞辯論終結前聲明異議者，視為有前項之同意。」，
    本件當事人及辯護人於法院調查證據時，知有第159條第1項
    不得為證據之情形，而未於言詞辯論終結前聲明異議，自有
    證據能力；又被告以外之人於偵查中向檢察官所為之陳述，
    並無顯有不可信之情況，亦得為證據，應予敘明。
乙、實體部分
一、訊據被告乙○○固不否認於前揭時、地向丙○○借款12萬元
    ，並於91年1月9日代表新楷模公司與歌林公司、忠林公司簽
    立協議書完成技術引進並合組新公司，且出具承諾書及簽發
    2億元本票作為擔保，由歌林公司及忠林公司分別先行墊付
    新公司籌備期間及技術引進相關費用1千8百萬元及1億8千2
    百萬元，歌林公司及忠林公司分別於91年1月10日及91年1月
    15日，匯款1千8百萬元及1億8千2百萬元至新楷模公司匯豐
    銀行板橋分行及日商第一勸業銀行臺北分行帳戶，嗣於同年
    月15日至18日間，伊將上開2億元提現或轉匯其個人或新楷
    模公司帳戶後再提現之事實，並有日商第一勸業銀行帳號
    00000000000000號新楷模公司存摺往來明細查詢、彰化商業
    銀行忠孝東路分行91年1月31日彰忠孝字第210號函檢附之被
    告於91年1月15日自日商第一勸業銀行臺北分行匯入新臺幣2
    千萬元資金流向傳票及開戶資料、交易明細表影本、華南商
    業銀行總行營業部91年3月1日（91）華銀營存字第133號函
    檢附之被告於91年1月15日由日商第一勸業銀行匯入2千萬元
    ，91年1月17日於該部提領現金1千3百萬元，另7百萬元以跨
    行匯款方式存入臺灣中小企業銀行南京東路分行新楷模公司
    帳戶之交易相關傳票影本、該存戶印鑑卡影本及存款往來明
    細表、中國國際商業銀行91年1月18日（91）中總業管字第0
    319號函檢送之疑似洗錢交易報告、臺灣中小企業銀行南京
    東路分行91年1月28日91南京字第00211號函檢送之新楷模公
    司開戶、交易明細表及相關傳票、臺灣土地銀行91年1月25
    日總政查字第910002554號函檢送之疑似洗錢交易報告暨相
    關資料、匯豐銀行板橋分行91年1月24日（91）港匯銀（板
    ）字第003號函新楷模公司91年1月10日匯款單影本、開戶資
    料及交易明細表、資金來源影本、世華聯合商業銀行特定帳
    號匯入匯款查詢等資金流向證明在卷可佐（見同上臺灣臺北
    地方法院檢察署91年度他字第3435號偵查卷第50頁至第51頁
    、第52頁至第58頁、第59頁至第66頁、第67頁至第70頁、第
    71頁至77頁、第78頁至第82頁、第83頁至第86頁、第87頁至
    第88頁、第91頁）。惟被告矢口否認有何行使偽造私文書及
    詐欺之犯行，辯稱：新楷模公司在90年間要作水力發電廠有
    融資美金1千萬元之需求，伊看工商時報刊登信用狀融資貸
    款廣告，遂撥打電話聯繫，對方自稱「王建章」謂其有磁浮
    發電技術，且為英商太古集團ＱＴＴＹ部門之財務部經理，
    ＱＴＴＹ部門有1艘油輪可以供擔保向匯豐銀行新加坡分行
    融資貸款，建議伊融資美金1億元，其則收取融資貸款金額
    百分之1之佣金，並要伊先繳交融資款項之百分之7即美金7
    60萬元之預繳利息、銀行費用及油輪之保險費，「王建章」
    有給伊看1張匯豐銀行新加坡分行之核准函，及經建會核准
    發電技術引進之公文，「王建章」並要伊每週繳納美金10
    萬元至香港ＦＵＬＴＯＮ公司帳戶，以免該融資貸款遭撤銷
    ，第1筆美金10萬元係「王建章」代為繳納，並給伊看香港
    ＦＵＬＴＯＮ公司之到款確認書，後來「王建章」表示其與
    甲○○談好磁浮發電及日本防火陶木技術，叫伊去簽約，因
    為匯率之關係，伊將歌林公司及忠林公司之匯款悉數領出交
    予「王建章」在新竹科學園區匯款，後來無法與「王建章」
    聯繫上，伊始知受騙云云。然查：
（一）、證人丙○○於偵、審中證稱：90年11月16日經仲介業者
        簡明文介紹認識被告，在新楷模公司建國北路辦公室與
        被告見面，被告表示其日本籍公公拿1艘油輪給匯豐銀
        行新加坡分行作擔保，向英商太古集團融資美金1億元
        ，為取得該融資資金，須先將該筆資金2年間之利息美
        金760萬元匯往匯豐銀行新加坡分行專戶中始能動用，
        其已籌措美金120多萬元，尚缺美金640萬元，為使融資
        案不被取消，須在每週5前匯入些許資金活絡帳戶，並
        出具匯豐銀行ＱＴＴＹ部門作業進度通知及ＱＴＴＹ到
        款確認通知，伊因手頭資金不夠，只同意借被告12萬元
        周轉，被告則開立2張本票，票面金額分別為10萬元、3
        萬元，其中1萬元係作為利息，伊於同日晚間8時許，在
        新竹市○○路清華大學側門旁之星巴克咖啡廳內將12
        萬元交付「王建章」時，「王建章」曾出示新楷模公司
        在香港匯豐銀行往來之相關資料，讓伊認為被告所述之
        1億美金融資案確有其事，而被告亦要求伊幫忙尋找資
        金完成該案，後來伊透過仲介同業楊小鳳認識春暉公司
        陳俊榮總經理，91年12月初陳俊榮主動安排我與楊小鳳
        、被告等人與歌林公司副總經理甲○○在春暉公司重慶
        南路會議室、臺北市遠東國際大飯店、臺北市○○○路
        羅倫多咖啡廳、新楷模公司建國北路辦公室見面商談如
        何協助新楷模公司完成該融資案，並談論如果歌林公司
        協助新楷模公司完成該融資案，新楷模公司可動用該美
        金1億元資金後，新楷模公司願意從美金1億元中拿出美
        金3千萬元投資歌林公司準備在臺北縣新莊市輔仁大學
        旁開發之購物中心，另外將新楷模公司擁有之歐洲最新
        磁浮發電技術、日本特殊防火陶木技術移轉給合資成立
        之公司，被告曾表示歐洲最新磁浮發電技術已獲經建會
        核准引進投資，甲○○於90年12月31日拿出50萬元交給
        「王建章」支付新楷模公司在匯豐銀行新加坡分行之利
        息，並於91年1月間與被告完成籌措2億元資金協助被告
        該美金1億元融拉克資案之協議，嗣後「王建章」於91
        年1月18日交給伊2張ＱＴＴＹ到款確認通知，表示甲○○匯給新楷模公司之1億8千2百萬元及1千8百萬元，其
        已轉換成美金5,222,381.64元，及521,739.13元匯至香
        港匯豐銀行新楷模公司帳戶，並要伊將之轉交予甲○○
        ，之後「王建章」即避不見面，亦無法聯繫等語（見同
        上第3435號偵查卷第28頁至第31頁、第36頁至第39頁、
        臺灣臺北地方法院檢察署92年度偵字第5758號偵查卷2
        第173頁至第174頁、及同上第5758號偵查卷3第68頁至
        70頁、原審卷第123頁至第130頁）。並有匯豐銀行ＱＴ
        ＴＹ部門作業進度通知、89年11月26 日、91年1月14日
        及91年1月18日ＱＴＴＹ到款確認通知、新楷模公司簽
        發之3萬元本票、10萬元本票影本各1份在卷可稽（見同
        上第5758號偵查卷1第37頁、第34頁、同上第3435號偵
        查卷第41頁、第32頁）。
（二）、證人即被害人甲○○於偵、審中亦證稱：90年12月間由
        春暉公司總經理陳俊榮之安排下，在該公司會議室與楊
        小鳳、丙○○等人見面，當時係由丙○○提及被告在匯
        豐銀行新加坡分行有一宗美金1億元融資案，須先預付2
        年之利息2億元至匯豐銀行新加坡分行即可動用，希望
        歌林公司協助借貸資金，伊就請丙○○找被告一起到公
        司來談，當時被告向我表示其日本籍公公以1艘油輪向
        匯豐銀行新加坡分行作擔保，提供美金11億元額度供其
        融資使用，但須先匯2億元利息始能動支，再過幾天，
        我與丙○○、楊小鳳及1位自稱匯豐銀行ＱＴＴＹ部門
        經理之「王建章」於臺北市凱悅大飯店1樓咖啡廳見面
        ，王建章向我證實表示，被告所述之1億美金融資確有
        其事，係由其特別處理之專案，該專案之資金主要用途
        在於引進兩項專利技術即磁浮發電技術及防火陶木技術
        至臺灣發展，若能協助完成該融資案，被告願支付2億
        元之佣金，我當場表示，站在公司立場，我不可能私自
        同意收受該筆佣金，「王建章」聞此，就表示該筆1億
        美金資金若能動用，將來也可以轉投資歌林公司或其他
        投資案，後來我與「王建章」、被告等人陸續商談，「
        王建章」表示其可與被告研商，在美金2至3千萬額度內
        投資前述歌林公司購物中心案，加以乙○○、「王建章
        」稱該融資案有保密規定及時效性，如未於91年1月16
        日前完成，該融資案將被取消，所以90年12月10日忠林
        公司曾召開臨時股東會，決議增2億元以改10善財務結
        構，歌林公司於同年12月月17上午召開內部會議，決議
        認股9千萬元參與忠林公司2億增資案，當時就已討論同
        意忠林公司與新楷模公司合資案，忠林公司於同日董事
        會通過2億元增資案與新楷模公司之合資案，該23億增
        資案2歌林公司參與認購9千萬元，新林公司於91年1月
        10日召開董事會通過投資忠林公司上開現金增資5千萬
        元，其他不足之金額於日後開放不特定人士認購，但已
        由伊洽魏淑貞、魏錕煌先行代墊各1千萬元，向黃詔振
        調借1千8百萬元，黃詔振並投資本案1千2百萬元，再由
        忠林公司代墊1千萬元補足，歌林公司2分先支付6千7
        百萬元，加上忠林世華營業部原有之5百餘萬元，合計1
        億8千2百餘萬元，歌林公司則於91年1月10日轉匯1千8
        百萬元至新楷模公司匯豐銀行板橋分行帳戶，忠林公司
        於91年1月15日將前述1億8千2百萬元匯入新楷模公司於
        日商第一勸業銀行臺北分行帳號為000000000000000號
        帳戶，後來丙○○有轉交「王建章」交付之91年1月14
        日及91年1月18日ＱＴＴＹ到款確認通知各1份給伊，嗣
        後我發現與新楷模公司合作案有異，於91年5月間伊向
        匯豐銀行查證後發現該銀行並無ＱＴＴＹ部門及王建章
        之人，亦無乙○○、「王建章」所稱融資帳戶，始知受
        騙等語（見同上第3435號偵查卷第18頁至第22頁、臺灣
        臺北地方法院檢察署92年度偵字第656號偵查卷第5頁至
        第6頁、同上第5758號偵查卷2第167頁至第168頁、同上
        第5758號偵查卷3第46頁、第75頁至第76頁、原審卷第
        134頁反面至第144頁）。證人甲○○證述其代表歌林公
        司及忠林公司與新楷模公司合作過程，核與忠林公司董
        事長劉昭仁，及歌林公司、忠林公司、新林公司之董事
        劉啟烈於警、偵訊之證述情節相符（見91年度偵字第
        17339號偵查卷第10頁、同上第656號偵查卷第19頁、第
        26頁、同上第5758號偵查卷2第166頁反面），魏錕煌投
        資入股及與胞姐魏淑貞均匯款予忠林公司世華銀行帳戶
        等節，亦據證人魏錕煌於調查局證述明確（見同上第
        656號偵查卷第17頁）。此外，復有90年6月11日ＱＴＴ
        Ｙ到款確認通知書、91年1月9日新楷模公司與忠林公司
        之協議書、91年1月9日新楷模公司出具予忠林公司之投
        資承諾書、91年1月9日新楷模公司與歌林公司之協議書
        、新楷模公司於91年1月9日簽發之2億元本票、歌林公
        司90年12月17日會議紀錄、忠林公司90年12月10日股東
        會臨時議事錄、新林公司91年第1次董事會議事錄、忠
        林公司90年12月17日董事會議事錄、中國信託銀行匯出
        匯款申請書、匯入匯款交易憑證、遠東國際商業銀行取
        款條、匯款單附卷足憑（見同上第5758號偵查卷1第36
        頁、同上第3435號偵查卷第34頁至第35頁、第24頁、第
        89頁、同上第656號偵查卷第14頁至第15頁、第21頁至
        第25頁、第42頁、第43頁）。
 （三）、證人即資金仲介王淑妍於原審審理時結證稱：伊有一
         位沈姓的朋友，他跟伊說被告有土地需要借款，看伊
         這邊金主有無興趣，伊是經由被告介紹認識「王建章
         」的，被告怕伊不相信他講的話，所以找一位銀行的
         人就是「王建章」來證明他需要這筆錢作公司的營運
         ，伊所知道的部分是被告的新楷模公司跟匯豐銀行有
         一個協議，據被告及「王建章」之描述內容就是要由
         新楷模公司提供多少保證金，匯豐銀行才有可能幫他
         完成電廠，就是後面他們所需要的資金，被告及「王
         建章」都提過被告有個日本籍公公，「王建章」提過
         被告日本籍公公提供1條船抵押給匯豐銀行等語（見原
         審卷第146頁至第147頁）。
 （四）、足見被告與「王建章」確實對外共同表示被告日本籍
         公公提供油輪為擔保，向匯豐銀行新加坡分行融資1億
         元美金，並以引進歐洲最新磁浮發電技術及日本特殊
         防火陶木技術共同開發合作為由，不斷對外向王淑妍
         、丙○○、甲○○、周峻彬、王鏡堂（後2人部分詳後
         述不另為無罪之諭知部分）等人商調款項。
 （五）、查匯豐銀行並未設有ＱＴＴＹ部門，亦無名為「王建
         章」之員工，有匯豐銀行91年4月23日（91）港匯銀（
         總）字第203號函在卷足憑（見同上第3435號偵查卷第
         42頁），被告復於原審審理時供承：「王建章」係資
         金掮客，並非匯豐銀行的人等語明確（見原審卷第214
         頁），足證前揭匯豐銀行ＱＴＴＹ部門作業進度通知
         、89年11月26日、90年6月11日、91年1月14日及91年
         1月18日ＱＴＴＹ到款確認通知、匯豐銀行新加坡分行
         之信用證、新楷模公司在匯豐銀行往來之相關資料均
         係偽造無訛。茲所應審究者乃被告是否亦遭「王建章
         」詐騙，抑或與「王建章」共犯本案。
 （六）、又被告於調查局先供稱：歐洲最新磁浮發電技術係伊
         透過電話與英商太古集團新加坡公司負責人ＡＬＳＴ
         ＯＮ洽談，授權書係放置於英商太古集團裡；特殊科
         技防火陶木廠是伊透過伊乾弟王文正與該技術發明人
         江坤洽談的云云（見同上第3435號偵查卷第116頁）；
         於原審審理時又改稱：磁浮發電是「王建章」提供的
         技術，防火陶木技術是我義弟周峻彬的結拜兄弟江得
         提供的云云（見原審卷第47頁），前後供述不一。被
         告雖辯稱：91年6月4日調查局筆錄記載與伊當時供述
         不符，惟經原審勘驗當日錄影帶，該日調查局筆錄之
         記載與被告之供述並無出入，有勘驗筆錄1份在卷可證
         （見原審卷第191頁至第206頁），被告對於該齟齬之
         處復不能提出合理解釋，且迄至本案審結為止，被告
         仍未能提出擁有上揭2項技術之積極事證，是新楷模公
         司是否擁有歐洲最新磁浮發電技術及日本防火陶木技
         術顯有可疑。
 （七）、又被告於調查局原供述：伊於89年11月3日將新楷模公
         司前述磁浮技術及陶木廠兩項營運計畫書寄往新加坡
         羅賓森路之英商太古集團，太古集團把前述營運計畫
         書轉給匯豐銀行新加坡分行，匯豐銀行於89年11月26
         日以國際電話告知，核准伊可以在1億美金之額度內辦
         理融資，惟必須先繳交自備款保證金百分之10才可動
         用，當日「王建章」即主動前來臺北市○○路○段新楷
         模公司聯絡處找我，當時伊與「王建章」、甲○○就
         該融資案相關情形洽談云云（見同上第3435號偵查卷
         第118頁）；嗣於偵查中改稱：當初是伊要作發電廠需
         要貸款，看工商時報刊登信用狀融資貸款的廣告而認
         識「王建章」，「王建章」經常到我公司，並說他有
         關係可以到匯豐銀行新加坡分行辦貸款，而且已幫伊
         辦匯豐銀行新加坡分行美金1億2千萬元之貸款，額度
         已經下來，伊有看到正本云云（見同上第5758號偵查
         卷3第74頁至第75頁）；於原審審理時亦坦認「王建章
         」並非匯豐銀行人員（見原審卷第214頁），是被告對
         於「王建章」究係匯豐銀行ＱＴＴＹ部門人員，抑或
         資金掮客，前後供述顯有不一。再者，被告曾於偵訊
         時供稱「王建章」係卓越理財公司之經理人（見同上
         第17339號偵查卷第12頁反面），嗣又於偵查時改稱「
         王建章」為德鑫公司之資金仲介者（見同上第5758 號
         偵查卷3第112頁、第221頁至第222頁、原審卷第214頁
         ），再於原審準備程序時改稱「王建章」為ＱＴＴＹ
         金德隆企管機構之資金仲介者（見原審卷第72頁），
         並提出報紙分類廣告之剪報4份、名片1張為憑（見同
         上第5758號偵查卷第102頁至第103頁、原審卷第79 頁
         、第75頁），對於王建章究係何仲介資金公司人員，
         被告前後供述亦有重大歧異。
 （八）、再參以證人丙○○證稱被告親自向其訛稱以日本籍公
         公提供油輪予匯豐銀行辦理抵押始貸得美金1億元之融
         資貸款，證人甲○○亦證述「王建章」以上開相同情
         詞訛騙時，被告均在場；而被告於原審審理時雖供承
         確有日本籍公公，惟亦坦承並無公公提供油輪予匯豐
         銀行辦理抵押一事（見原審卷第130頁），足證被告與
         「王建章」確實共同對被害人積極或消極詐稱向匯豐
         銀行以抵押貸款方式取得美金1億元之融資款項。另被
         告於偵查中向檢察官供稱其義弟周峻彬（偵訊筆錄誤
         載為周慶斌，業據被告確認在卷，見原審卷第150頁反
         面）曾前往新加坡查證，確有此融資案，但歌林公司
         及忠林公司等交付之款項業遭「王建章」捲款而逃（
         見同上第5758號偵查卷3第112頁），惟經原審傳喚周
         峻彬訊明並無此事（見同上原審卷第150頁反面），被
         告又改稱：是另一結拜弟弟王文正去新加坡查證，確
         實有這個案子云云（見原審卷第150頁反面至第151頁
         ）。綜上可知被告供述不斷翻異，臨訟編織供詞甚明
         。
 （九）、被告雖於案發後，分別於92年3月31日、92年5月6日、
         92年6月12日、92年7月16日匯款償還忠林公司各3百萬
         元（合計1千2百萬元），此情業據被害人甲○○確認
         屬實（見原審卷第144頁），並有金額各為3百萬元之
         臺灣中小企業電匯申請書四紙附卷可稽（見同上第
         5758號偵查卷2第78頁至第81頁）。惟該4筆款項均係
         以現金方式匯款，無從查證資金來源，有臺灣中小企
         業電匯申請書4紙、臺灣中小企業銀行臺北分行94年7
         月6日94臺北字第00345號函檢附之現金收付大額備查
         簿影本附卷可考（見原審卷第182頁至第183頁）。經
         原審當庭訊問被告該還款現金之來源，其辯稱：伊向
         住在瑞典之外國朋友ＨＯＷＥＲ借貸云云（見原審卷
         第221頁），顯又係無從查證之人。原審參酌被告為此
         融資案已四處向他人籌款調借，即屬12萬元之小額款
         項亦須向證人丙○○借調，足徵其財力困窘，此由卷
         附寶貿管理顧問有限公司於91年3月間出具予被告之刑
         事告訴通知書1紙（見同上第3435號偵查卷第127頁）
         ，堪證被告遭催繳信用卡帳款一節益資佐證，惟其竟
         可於92年3月至7月間匯還忠林公司上開鉅額款項，倘
         其非詐騙集團成員，豈有可能於短時間內籌得鉅款。
 （十）、又被告提出之德鑫國際專業快速融資、押匯、轉現之
         分類廣告剪報及ＱＴＴＹ金德隆企管機構名片上載之
         0000000000號之行動電話，與證人丙○○、甲○○提
         供「王建章」所使用0000000000號之行動電話號碼相
         同，而該門號之持用人為柯景芬，有臺灣大哥大股份
         有限公司（下稱臺灣大哥大公司）基本資料查詢在卷
         足憑（見原審卷第39之2頁），證人吳美碧即柯景芬之
         母於法務部高雄市調查處證稱：柯景芬係居住於美國
         加州，門號0000000000號行動電話基本資料查詢單所
         登載之身分證字號是錯誤的，該線電話租用日期為89
         年4月26日，當時柯景芬並未在臺灣，家人亦未以柯景
         芬名義向臺灣大哥大公司申請任何行動電話等語甚明
         （見同上第656號偵查卷第40頁至第41頁），而該門號
         之帳單地址為臺北市中山區○○○路○段20號2樓，與
         新楷模公司聯絡處之臺北市中山區○○○路○段20號3
         樓係同一大樓，有臺灣大哥大公司電信費帳單、臺北
         市調查處現場勘查報告在卷可憑（見同上第5758號偵
         查卷1第48頁、同上第3435號偵查卷第7頁），足證「
         王建章」所使用之門號0000000000號係冒用柯景芬之
         名義申請，且該門號之帳單地址與新楷模公司顯有地
         緣關係。
（十一）、於本院審理時，經被告聲請送台北市立聯合醫院松德
          院區精神鑑定結果，認被告於前開行為期間，並未受
          精神病症症狀或其他相類似情形之影響，涉案行為期
          間之精神狀態應未達心神喪失或精神耗弱之情形。有
          台北市立聯合醫院函暨台北市立聯合醫院松德院區精
          神鑑定報告書在卷足憑，是該精神鑑定不足據為被告
          寬典之依據。
（十二）、至被告於原審聲請傳訊證人麥國慶、徐亞鈺欲證明被
          告提領之款項係交給「王建章」，伊未詐騙得款云云
          ，惟本案事證已明，且麥國慶經原審合法傳拘均未到
          庭，被告復無法提出徐亞鈺之年籍及住址，本院亦無
          從傳訊，附此敘明。
（十三）、綜上所述，事證明確，被告行使偽造私文書及詐欺取
          財之犯行堪以認定。
二、（一）、按刑法處罰行使偽造私文書罪之主旨，重在保護文
    書公共之信用，非僅保護制作名義人之利益，故所偽造之文
    書，如足以生損害於公眾或他人，其罪即應成立，不問實際
    上有無制作名義人其人，縱令制作文書名義人係屬架空虛造
    ，亦無妨於本罪之成立（最高法院31年上字第1505號判例參
    照）。查匯豐銀行並未設有ＱＴＴＹ部門，前已認定，被告
    及「王建章」以匯豐銀行ＱＴＴＹ部門名義製作內容虛偽之
    作業進度通知、89年11月26日、90年6月11日、91年1月14
    日及91年1月18日ＱＴＴＹ到款確認通知書、匯豐銀行新加
    坡分行之信用證、新楷模公司在匯豐銀行往來之相關資料，
    進而向被害人丙○○、甲○○、歌林公司及忠林公司行使藉
    以詐得款項，自足以損害於各該人及公司暨匯豐銀行，核被
    告所為係犯刑法第216條、第210條行使偽造私文書罪、刑法
    第339條第1項詐欺取財罪。其偽造私文書之低度行為應為行
    使之高度行為所吸收，不另論罪。被告與「王建章」就上開
    2罪間，有犯意之聯絡及行為之分擔，應論以共同正犯。被
    告利用不知情之丙○○行使91年1月14日及91年1月18日ＱＴ
    ＴＹ到款確認通知之偽造私文書部分，為間接正犯。
    （二）、又被告行為後，刑法上第55條、第56條之規定，業
    於94年1月7日修正公布刪除，並於95年7月1日施行，依刑法
    第2條第1項規定，比較新舊法結果，以適用修正前刑法第55
    條牽連犯從一重處斷或第56條連續犯之規定以一罪論，較有
    利於被告。被告先後數次行使偽造私文書及詐欺取財犯行，
    時間緊接，所犯罪名各相同，顯均係出於概括之犯意為之，
    應均依修正前刑法第56條連續犯之規定，各以一罪論，並加
    重其刑。被告所犯上開各罪間，有方法結果之牽連犯關係，
    應依修正前刑法第55條之規定，從較重之行使偽造私文書罪
    名處斷。又起訴書雖未敘及被告對於被害人丙○○、甲○○
    部分所為行使偽造私文書及詐欺取財犯行，然該事實與檢察
    官起訴書之犯罪事實，依修正前刑法第56條規定，具有連續
    犯之裁判上一罪關係，且被害人丙○○部份業經審蒞庭檢察
    官當庭擴張犯罪事實（見原審卷第225頁至第226頁），均應
    為起訴效力所及，本院自得併予審究。
三、原審據以論罪科刑，固無不當，惟其未就被告以外之人於審
    判外之言詞陳述，及被告以外之人於偵查中向檢察官所為之
    陳述，何以具有證據能力，未予敘明，尚有未洽。被告上訴
    否認犯罪，指摘原判決不當，雖非有理由；且被告行為後，
    刑法第55條、第56條之規定，業於94年1月7日修正公布刪除
    ，並於95年7月1日施行如前述，原判決雖未及比較適用，然
    上訴本院後，經比較新舊法，行為後之法律並非較有利於行
    為人，仍應適用行為時法，則原判決適用行為時法即無不當
    ，亦不構成撤銷之原因。然原判決既有前開可議之處，檢察
    官上訴指摘原判決不當，為有理由，自應由本院予以撤銷改
    判。爰審酌被告以行使偽造私文書之方式，向被害人丙○○
    、甲○○、歌林公司及忠林公司詐得資金高達2億62萬元之
    手段，事後已償還丙○○13萬9千元，且還款忠林公司1千2
    百萬元，並將價值約5千萬元之土地設定抵押權予忠林公司
    並移轉所有權予甲○○抵償（見同上第5758號偵查卷1第25
    頁至第29頁），然其犯罪後否認犯行，猶飾詞狡辯之犯後態
    度，及其參與犯罪之程度、品行、智識程度等一切情狀，處
    如主文第2項所示之刑。
四、又卷附91年1月14日及91年1月18日ＱＴＴＹ到款確認通知（
    見於同上第3435號偵查卷第41頁），係被害人丙○○提出，
    足證係被告持以行使詐騙供犯罪所用之物，且為被告及共犯
    「王建章」所有，依刑法第38條第1項第2款規定宣告沒收。
    至於偽造之匯豐銀行ＱＴＴＹ部門作業進度通知、89年11
    月26日、90年6月11日之ＱＴＴＹ到款確認通知、匯豐銀行
    新加坡分行之信用證、新楷模公司在匯豐銀行往來之相關資
    料，雖係被告及「王建章」供犯罪所用之物，惟並未扣案，
    且偽造之匯豐銀行ＱＴＴＹ部門作業進度通知、89年11月26
    日、90年6月11日之ＱＴＴＹ到款確認通知均係被告偵查起
    訴後提出之影本，無證據證明係供行使詐騙被害人之原本或
    影本，復非義務沒收之物，爰不宣告沒收，併此敘明。
貳、不另為無罪諭知部分：
一、公訴意旨另以：被告及「王建章」向被害人甲○○謊稱有前
    開美金一億元融資之不實事實，並由「王建章」假扮匯豐銀
    行新加坡分行ＱＴＴＹ部門經理，出示事先在不詳時、地偽
    造之行政院經濟建設委員會（起訴書誤載為經濟部經濟建設
    委員會）核准技術引進之公文書，足生損害於經建會，因認
    被告涉犯行使偽造公文書罪嫌。又蒞庭檢察官當庭擴張犯罪
    事實，認被告於90年6月10日左右向周峻彬佯稱公司作電廠
    資金周轉上有困難為由，向周峻彬借款350萬元，又被告及
    「王建章」於90年6月30日及90年10月底，向王鏡堂佯稱新
    楷模公司在匯豐銀行新加坡分行融資美金1億元，亟需資金
    作為信用狀保證金，以免貸款遭取消，並向王鏡堂調借資金
    35萬元，涉犯詐欺取財罪嫌（見原審卷第225頁至第226 頁
    ）。
二、按犯罪事實應依證據認定之，無證據不得認定犯罪事實。被
    告或共犯之自白，不得作為有罪判決之唯一證據，仍應調查
    其他必要之證據，以察其是否與事實相符。又不能證明被告
    犯罪者，應諭知無罪之判決，刑事訴訟法第154條第2項、第
    156條第2項、第301條第1項分別定有明文。次按刑事訴訟法
    上所謂認定犯罪事實之證據，係指足以認定被告確有犯罪行
    為之積極證據而言，該項證據自須適合於被告犯罪事實之認
    定，始得採為斷罪資料；如未能發現相當證據，或證據不足
    以證明，自不能以推測或擬制之方法，以為裁判之基礎。又
    為刑事訴訟法上證明之資料，無論其為直接證據或間接證據
    ，均須達於通常一般之人均不致於有所懷疑，而得確信其為
    真實之程度，始得據為有罪之認定，若其關於被告是否犯罪
    之證明未能達此程度，而有合理性懷疑之存在，致使無從形
    成有罪之確信，根據「罪證有疑、利於被告」之證據法則，
    即不得遽為不利被告之認定（最高法院29年上字第3105 號
    、40年臺上字第86號、76年臺上字第4986號判例參照）。次
    按被害人之陳述如無瑕疵，且就其他方面調查又與事實相符
    ，固足採為科刑之基礎，倘其陳述尚有瑕疵，而在未究明前
    ，遽採為論罪科刑之根據，即難認為適法（最高法院61 年
    臺上字第3099號判例參照）。
三、公訴人認被告涉有前開罪嫌，無非以被害人甲○○之指述、
    周峻彬、王鏡堂之證述、經建會91年4月24日密字第0910000
    036號函為其論據。訊據被告堅決否認有何公訴人所指上開
    犯行，辯稱：「王建章」有將經建會核准磁浮發電技術引進
    之公文給伊看，伊將該公文90年8月23日第000000000 000號
    之文號抄在隨身筆記簿上，又周峻彬及王鏡堂係見伊被「王
    建章」逼錢逼的很緊而拿錢幫助伊等語。經查：
（一）、證人即被害人甲○○於偵、審中證稱：「王建章」曾表
        示經建會曾核准磁浮發電技術專案移轉，後來我向被告
        要到經建會核准之文號係90年8月23日第000000000007
        號函，我並未向經建會查證等語（見同上第3435號偵查
        卷第20頁反面、原審卷第136頁反面），證人丙○○亦
        證稱：被告確有提過磁浮發電技術已獲經建會核准引進
        ，但我從未看過經建會相關公文等語（見同上第3435號
        偵查卷第30頁反面、原審卷第136頁反面），足見被告
        僅係告知證人甲○○經建會上開文號函之文號，證人甲○○、丙○○並未親見該函之內容，尚難以被告自白曾
        看過該函內容，且經建會無上揭文號之公文，即遽認被
        告有偽造公文書或加以行使之犯行。
（二）、次按刑法第339條第1項詐欺罪之成立，須意圖為自己不
        法之所有，以詐術使人將本人或第三人之物交付為要件
        ，所謂以詐術使人交付，必須被詐欺人因其詐術而陷於
        錯誤，若其所用方法，不能認為詐術，亦不致使人陷於
        錯誤，即不構成該罪（最高法院46年臺上字第260號判
        例參照）。證人周峻彬於本院審理時結證稱：被告當初
        向我借350萬元說要作電廠用，她的公司有困難，我是
        要幫助她，我不知道被告後來有無作電廠，被告說賺錢
        就會還錢等語（見原審卷第148頁反面、第149頁）。證
        人王鏡堂於原審審理時結證稱：被告說「王建章」是匯
        豐銀行的經理，幫她辦了美金1億元之貸款，我是相信
        「王建章」的文件才拿錢出來，這35萬元被告沒有開口
        向我借，是我要讓被告延期新楷模公司貸款，而給「王
        建章」當作紅包，希望「王建章」不要取消新楷模公司
        之貸款額度，我是想說被取消很可惜，我要作善事等語
        （見原審卷第153頁），足見周峻彬及王鏡堂係基於結
        拜姊弟及朋友間之情誼而交付款項，難認有何陷於錯誤
        之情事，此從周峻彬之借款未約定清償日，王鏡堂係主
        動包紅包予「王建章」，可以窺見，況被告並未向周峻
        彬訛以取得匯豐銀行美金一億元融資額度，須墊付利息
        始能動用云云，業據周峻彬於本院審理時證述在卷（見
        原審卷第147頁反面至第151頁），是尚難認周峻彬及王
        鏡堂係因被告施以何詐術而陷於錯誤致交付上開款項。
（三）、此外，復查無其他積極證據足資認定被告有偽造公文書
        或持以行使及詐欺周峻彬及王鏡堂上開款項之犯行，揆
        諸前揭說明，此部分不能證明被告犯罪，原應為無罪之
        諭知，惟公訴人認此部分與上揭論罪部分有牽連犯及連
        續犯之裁判上一罪關係，此部分即不另為無罪之諭知，
        併此敘明。
據上論斷，應依刑事訴訟法第369條第1項前段、第364條、第299
條第1項前段，刑法第28條、修正前第56條、第216條、第210條
、第339條1項、修正前第55條，第38條第1項第2款，罰金罰鍰條
例提高標準條例第1條前段，判決如主文。
本案經檢察官邱美育到庭執行職務。
中    華    民    國    95    年    9     月    19    日
                  刑事第八庭審判長法  官  鄭文肅
                                  法  官  陳國文
                                  法  官  江國華
以上正本證明與原本無異。
如不服本判決，應於收受送達後10日內向本院提出上訴書狀，其
未敘述上訴之理由者並得於提起上訴後10日內向本院補提理由書
（均須按他造當事人之人數附繕本）。
                                  書記官  陳玉嬋
中    華    民    國    95    年    9     月    26    日
附論本案論罪科刑法條：
刑法第216條
行使第二百十條至第二百十五條之文書者，依偽造、變造文書或
登載不實事項或使登載不實事項之規定處斷。
刑法第210條
偽造、變造私文書，足以生損害於公眾或他人者，處五年以下有
期徒刑。
刑法第339條第1項
意圖為自己或第三人不法之所有，以詐術使人將本人或第三人之
物交付者，處五年以下有期徒刑、拘役或科或併科一千元以下罰
金。


司法院資訊處製作；財團法人民間司法改革基金會備份。
